【裁判字號】    90,自,226
【裁判日期】    920829
【裁判案由】    詐欺
【裁判全文】
臺灣臺中地方法院刑事判決                            九十年度自字第二二六號
    自  訴  人  乙○○
    自訴代理人  方文獻律師
    被      告  己○○
                癸○○
    共      同  李清輝律師
    選任辯護人
右列被告等因詐欺案件，經自訴人提起自訴，本院判決如左：
    主  文
己○○、癸○○均無罪。
    理  由
一、自訴意旨略以：被告己○○、癸○○係夫妻關係，於民國八十八年十月間，二人
    基於共同意圖為自己或第三人不法所有之犯意聯絡，由被告己○○前往自訴人乙○○家中即臺中市○○○路○段一○五號十七樓之二○，向自訴人誆稱：渠為慶
    鼎建設公司負責人，該公司經營十分穩健，目前在南投縣集集鎮興建透天房屋一
    批，此時欠缺建築資金新臺幣（下同）三十五萬元，被告己○○約定於八十八年
    十一月十八日返還借款，且交付發票人丁○○、票號ＳＡ0000000號、面
    額三十四萬元、到期日八十八年十一月十八日之支票憑以返還借款，並提出建築
    設計圖及相關文件以取信自訴人，自訴人見其所提供之資料頗為真實並交付同額
    支票擔保，遂誤信為真而交付三十四萬元，其中二十五萬元以灃耘股份有限公司
    （下稱灃耘公司）之八十八年十月二十一日支票提現，餘九萬元以現金交付。然
    在丁○○支票屆期前，被告己○○已知該支票無法兌現而通知自訴人，但自訴人
    已存入提示且已交換而無法取回，被告己○○乃持發票人壬○○、面額各二十五
    萬元之支票二紙交付自訴人，再由自訴人將丁○○支票款項匯入臺中商銀西臺中
    分行戶名丁○○帳號000000000000之支票帳戶內兌領（自匯自領）
    。然屆期被告等未依約還款，又基於連續共同詐欺之犯意，向自訴人詐稱：其以
    上開二紙發票人壬○○，票號ＧＲ0000000、面額二十五萬元，票號ＧＲ
    0000000、面額二十五萬元之支票償還借款，自訴人應將餘款十一萬四千
    元於八十八年十一月二十二日匯入其指定帳戶（即臺中商銀松竹分行，戶名張美
    穗，帳號000000000000）以補差額，另所餘差額四萬六千元於上開
    二紙支票兌現後再行支付，但被告己○○不斷要求自訴人先予補足，故自訴人於
    八十八年十一月三十日再匯入同上張美穗帳戶三萬五千元。詎上開支票屆期提示
    又遭退票，經自訴人尋獲被告等要求解決，被告等再以發票人同為甲○○，票號
    ＱＢ0000000、面額十六萬五千元，票號ＱＢ0000000、面額二十
    一萬五千元，票號ＱＢ0000000、面額四十二萬元，共八十萬元之第一銀
    行支票三紙交付自訴人，憑以換回上開二紙退票支票，並以前開補足差額手法詐
    騙，再要求自訴人匯付三十一萬一千元以補足差額，但自訴人對被告己○○已有
    所存疑，因上開借款過程中，被告癸○○亦曾陪同己○○來過幾次，且自訴人對
    己○○已不信任，故於八十九年一月二十四日要求須由被告癸○○出面保證，惟
    被告癸○○與己○○基於詐欺犯意聯絡，明知借款並無返還之意，竟立切結書保
    證於八十九年六月三十日償還三十萬元，再於八十九年十二月三十一日償還二十
    九萬五千元，自訴人見被告癸○○已有切結保證並簽發本票，而同意被告等取回
    發票人為甲○○之三紙支票，但對己○○尚有疑慮，故於八十九年一月二十四日
    僅匯給己○○十萬元（臺中市第九信用合作社一心分社，戶名吳進財，帳號00
    000000000000），而未補足全部餘額。被告癸○○所開立之本票屆
    期催討仍不返還，被告等於借款時所稱正在南投縣集集鎮興建房屋僅係其行騙手
    法，事實上並未有任何興建房屋情形，且被告等所交付用以返還借款之支票均遭
    退票，從未兌現，因認被告等涉犯共同連續詐欺罪嫌，並提出借據、協議書、切
    結書、支票、本票、轉帳傳票、彰化銀行支票存款往來對帳單、匯款帳號傳真單
    、建築設計圖等，及請求傳訊證人丙○○、辛○○為證。
二、按犯罪事實應依證據認定之，無證據不得推定其犯罪事實；又不能證明被告犯罪
    者，應諭知無罪之判決，刑事訴訟法第一百五十四條、第三百零一條第一項分別
    定有明文。次按事實之 認定，應憑證據，如未能發現相當證據，或證據不足以?
    明，自不能以推測或擬制之方法，為裁判基礎；認定犯罪事實所憑之證據，雖不
    以直接證據為限，間接證據亦包括在內，然而無論直接或間接證據，其為訴訟上
    之證明，須於通常一般之人均不致有所懷疑，而得確信其為真實之程度者，始得
    據為有罪之認定，最高法院四十年臺上字第八六號、七十六年臺上字第四九八六
    號判例足供參考。又告訴人之告訴（含自訴人之自訴），係以使被告受刑事訴追
    為目的，是其陳述是否與事實相符，仍應調查其他證據以資審認，必被害人所述
    被害情形無瑕疵可指，且就其他方面調查又與事實相符，其供述始足據為判決之
    基礎（最高法院二十九年上字第三一○五號、四十年臺上字第八六號、五十二年
    臺上字第一三○○號、三十二年上字第六五七號判例參照）。另刑法第三百三十
    九條第一項詐欺罪之成立，以意圖為自己或第三人不法所有，以詐術使人將本人
    或第三人之物交付為要件；所謂以詐術使人交付，必須被詐欺人因其詐欺而陷於
    錯誤，若其所用方法，不能認為詐術，亦不致使人陷於錯誤，即不構成該罪，最
    高法院亦著有四十六年臺上字第二六○號判例可資參照。至民事債務當事人間，
    若有未依債務本旨履行給付債務之情形，因在一般社會經驗上可能之原因甚多，
    或因不可歸責之事由無法給付，或因合法得對抗他造主張抗辯而拒絕給付，甚或
    於債之關係成立後始因可歸責之事由而遲延給付，均有可能，非必出於自始無意
    給付之詐欺一端，是苟無足以證明被告於債之關係發生時，自始即欲故意成立財
    產犯罪之積極證據，則依前揭規定，自不得僅以被告債信違反之客觀事後狀態，
    推定被告該當於刑法詐欺罪構成要件。
三、訊據被告己○○、癸○○均堅詞否認有何詐欺犯行，被告己○○辯稱：八十五年
    二月與自訴人訂約共同辦活動，一人出資一百萬元，支付場地租金一百十六萬元
    ，但活動未辦，租金未付，伊僅取回四十二萬元，自訴人尚欠伊五十八萬元，自
    訴人說要與其他股東談才能處理，並說若伊急需用錢，可先借伊，但須拿五年內
    沒有退票紀錄的票為擔保，所以伊才拿他人支票向自訴人借錢，借錢時認為自訴
    人欠伊的錢可以抵銷，且也有向自訴人表明經濟困難；建築設計圖是在八十九年
    三、四月間設計師才畫好，不可能八十八年十月就拿給自訴人看，並未以欠缺建
    築資金為由借錢等語；被告癸○○辯稱：自訴人欠我們錢，但他欠我們的錢須要
    跟股東談過才跟我們處理，因自訴人要求伊簽本票才願意借十萬元，所以才簽本
    票等語。經查：
  (一)關於自訴人交付五十八萬九千元予被告己○○部分：自訴人於八十八年十月二十
    一日，交付灃耘公司面額二十五萬元即期支票予被告己○○提領，並交付現金九
    萬元，有八十八年十月二十一日灃耘公司二十五萬元轉帳傳票、彰化商業銀行支
    票存款往來對帳單各一紙為證（見本院卷第一五二、一五三頁）；自訴人於八十
    八年十一月二十二日、同年十一月三十日，匯款十一萬四千元、三萬五千元，至
    臺中商業銀行松竹分行帳號000000000000號張美穗帳戶，由被告己○○提領，有上海商業儲蓄銀行八十八年十一月二十二日、同年十一月三十日匯
    款回條各一份為證（見本院卷第六六、六七頁）；於八十九年一月二十四日，匯
    款十萬元，至臺中市第九信用合作社一心分社帳號0000000000000
    0號吳進財帳戶，由被告己○○提領，有被告癸○○書立吳進財帳號之傳真單、
    中國信託商業銀行八十九年一月二十四日匯款回條各一紙為證（見本院卷第五九
    、六八頁），且為被告等所不否認，並有被告己○○、癸○○書立之借據、協議
    書、本票等為佐（見本院卷第四至九頁），自訴人交付五十八萬九千元予被告己○○乙節，應堪認定。
  (二)自訴人於八十五年二月六日，代表經津國際股份有限公司（下稱經津公司），與
    代表金三益實業股份有限公司（下稱金三益公司）之被告己○○訂立「世界佛教
    博覽會」合作契約，雙方各出資一百萬元，並共同支付場地租金一百十六萬元，
    但活動未辦，雙方各取回四十二萬元等情，此為自訴人所坦認（見本院卷第三二
    、三三、三六八、三六九頁），並據被告等提出雙方合作合約書一份、八十五年
    二月六日臺中市第十一信用合作社取款條二紙、轉帳收入傳票一紙為證（見本院
    卷一第三八至四○頁），堪認屬實，就經津公司與金三益公司合作合約書觀之（
    見本院卷第三八頁及背面），相關賠償條款為第五條第三款、第八條、第九條，
    該等條款均未載明金三益公司若無法引進佛祖金身以供展覽之賠償規定，且自訴
    人係以經津公司代表人身分與被告己○○訂約，則被告己○○、癸○○主觀上認
    為：與自訴人各出資一百萬元，共同支付場地租金一百十六萬元，但活動未辦，
    剩下八十四萬元，雙方各取回一半，自訴人尚欠渠等五十八萬元等情，即非無據
    ，是被告己○○所辯：認為自訴人欠伊的錢可以抵銷，所以向自訴人借款等語，
    被告癸○○辯稱：自訴人欠渠等錢等語，足堪採信，難認被告等於借款之初即有
    不法所有之意圖。
  (三)自訴人陳稱：被告取消展覽，致租用場地訂金一百十六萬元遭沒收，兩造各損失
    五十八萬元，自訴人並無積欠被告五十八萬元云云（見本院卷第六三頁），惟自
    訴人於本院調查時已自陳：「因他們（被告）沒有辦法引進金身來辦展覽，所以
    盧先生（辛○○）拿去辦他的展覽」等語（見本院卷第三三頁），則兩造所租用
    之場地，既已轉由辛○○使用，何來訂金遭臺中世貿沒收之理？且觀之經津公司
    負責人即證人辛○○所提出八十四年六月十九日經津公司與臺中世貿合作協議書
    ，其上載明：「一、本協議書有效期間自民國八十四年七月一日起至八十五年六
    月三十日止‧‧‧七、就乙方（經津公司）使用十二檔展覽之場地，乙方應支付
    甲方（臺中世貿）新臺幣陸佰陸拾萬元場地費，並於簽約日全部繳清，惟得分別
    開立十二期到期日支票十二張，日期及款項分別自八十四年七月至八十五年六月
    每月底，每張支票面額為新臺幣伍拾伍萬元整‧‧‧」（見本院卷第三八三至三
    八六頁），依該協議書，並非就每場展覽個別支付場地費，亦無約定每場展覽須
    個別支付訂金，而係經津公司就一整年之場地費支付六百六十萬元，此亦有證人
    辛○○提出經津公司於八十五年四月三十日支付臺中世貿場地費六百六十萬元之
    發票一紙可證（見本院卷第三八○頁），倘若展覽取消，僅係場地租用後閒置之
    損失，並無訂金遭沒收情事，更何況該場地亦未閒置，乃係轉由辛○○使用，自
    訴人前揭所稱：被告取消展覽，致訂金遭沒收，自訴人並無積欠被告五十八萬元
    云云，應不足採。至證人辛○○於本院調查時雖曾證稱：「當時是由金三益公司
    要負責引進大陸文物，後來他們沒有辦法引進，所以展覽會就辦不成」、「（問
    ：未舉行有無造成損失？）我們結算的結果只有付給臺中世貿的訂金而已」云云
    （見本院卷第三六八頁），衡以證人辛○○與自訴人同係經津公司成員，與本件
    展覽取消須否退還被告等投資資金有利害關係，且證人辛○○另稱：「簽約當時
    是由我們經津公司的總經理，也就是本件自訴人乙○○去簽的，當時如何給付世
    貿訂金我並不清楚，業務是由乙○○去接洽的，這件的過程我並沒有參與」（見
    本院卷第三六八頁），則證人辛○○是否確知本案系爭場地租金一百十六萬元去
    向，亦有疑義，故就其證稱：訂金遭沒收乙節，應不足採，本院尚無從據為不利
    被告等之認定，附此敘明。
  (四)自訴人復稱：被告己○○於八十八年十月間持建築設計圖向自訴人誆稱：在南投
    縣集集鎮興建透天房屋一批，欠缺建築資金三十五萬元，自訴人誤信為真而交付
    三十四萬元，事實上並未有任何興建房屋情形云云（見本院卷第一頁背面、第一
    四八頁背面、第一九一頁背面），雖提出被告己○○交付之建築設計圖及相關文
    件為證（見外放證物袋），惟繪製該建築設計圖之設計師即證人戊○○於本院調
    查時證稱：「（問：被告有無委託你設計房屋？）有，在集集，時間忘記了」、
    「（問：何時設計的？）要看被告與業主訂的契約才知道」等語（見本院卷第一
    八一頁），被告己○○則提出其與南投縣集集鎮地主石樹隍之合建契約書一份及
    相關土地登記謄本二份為證（見本院卷第二一一至二一七頁），該合建契約書之
    訂約日期載明為八十九年五月十七日（見本院卷第二一七頁背面），依常理建築
    商在與地主洽談合建事宜達相當程度前，應不致於著手設計建築圖，證人戊○○
    繪製設計圖時點應在被告己○○與地主石樹隍訂約前後，此與證人戊○○證稱：
    設計時點依被告與業主訂約時點而定乙節亦相符，參以八十八年十一月十八日被
    告己○○簽本票及借據所在地點之餐廳負責人即證人丙○○於本院調查時證稱：
    「他們在我餐廳談的，自訴人叫我去買本票」、「當時我送飲料下去與他們坐一
    、二個小時」、「我有與自訴人乙○○、被告己○○到（南投縣集集鎮建屋）現
    場去看過，是在借錢之後」、「剛開始被告就有向自訴人借過錢，後來到現場，
    被告另有一個構想，要合建房屋，要跟自訴人借錢」、「（問：你有看過被告有
    拿關於建築房屋的文件給自訴人看嗎？）沒有」、「看房子是以後的事，借這筆
    錢是因要在埔里蓋事務所，後來被告才說要在集集蓋房子，我才陪自訴人、被告
    去看房子，去集集看房子與本件借錢是二回事」（見本院卷第九七、九八、一○
    一頁），衡以證人丙○○係自訴人聲請本院傳訊，且係自訴人朋友，應無偏頗被
    告己○○可能，又參與自訴人及被告己○○間談話一、二小時，其證詞應堪採信
    ，則被告己○○於八十八年十月間向自訴人借款時，並未談及南投縣集集鎮建屋
    之事，且未出示建築設計圖，而係借款後與自訴人及證人丙○○至現場看屋時，
    始向自訴人提議合建房屋等情，應堪認定，況自訴人於證人戊○○、丙○○到庭
    作證及被告己○○提出合建契約書後方改稱：當初被告給自訴人看的是一般簡圖
    云云（見本院卷第三四六頁），卻未提出該簡圖為證，自訴人前後陳述歧異，其
    所稱：被告以欠缺建築資金借錢云云，即有可疑，被告己○○辯稱：建築設計圖
    是在八十九年三、四月間設計師才畫好，不可能八十八年十月就拿給自訴人看，
    並未以欠缺建築資金為由借錢等語，洵堪採信。
  (五)自訴人另稱：被告等以明知無法兌現之「芭樂票」交付自訴人，並要求補差額之
    方式詐騙自訴人云云，經本院依職權調取丁○○、壬○○、甲○○之支票往來明
    細及退票紀錄觀之（見本院卷第二二九至三二九頁）：
    １、丁○○於臺中區中小企業銀行西臺中分行帳號000000000000號
        支票帳戶，自八十三年七月二十一日起即有多筆交易紀錄（見本院卷第三○
        六至三一六頁之交易明細），且債信良好，於八十八年十月二十一日被告己○○交付自訴人時，僅八十四年四月十七日、八十五年八月十三日、八十五
        年十月十六日有退票紀錄（見本院卷第三○五頁之退票明細，退票金額分別
        為一萬八千、五萬、九萬元），於八十八年十一月十八日自訴人自匯自領三
        十四萬元後，迄本院函查時之九十一年八月九日，仍有多筆正常交易紀錄（
        見本院卷第三一二至三一六頁之交易明細），且未列為拒絕往來戶，僅八十
        九年六月十二日、同年十二月四日有退票紀錄（見本院卷第三○五頁之退票
        明細）。
    ２、壬○○於彰化商業銀行潮州分行帳號○二六六四三號支票帳戶，於七十二年
        十一月二十九日開戶（見本院卷第二三二至二三四頁之開戶資料），於八十
        八年十一月十八日被告己○○交付自訴人前，已有交易紀錄（見本院卷第二
        三○頁之支票存款交易明細表），自八十八年十二月十二日起始有退票紀錄
        （見本院卷第三○○、三○四頁之退票理由單），迄八十九年一月十四日列
        為拒絕往來戶（見本院卷第二三○頁之支票存款交易明細表）。
    ３、甲○○於臺灣第一商業銀行豐原分行帳號00000000000號支票帳
        戶，於四十九年六月一日開戶（見本院卷第三一八、三一九頁之開戶資料）
        ，自八十八年一月二十日起即有多筆交易紀錄（見本院卷第三二二至三二九
        頁之支票存款明細分類帳），且債信良好，於八十九年一月十一日前後被告
        己○○交付自訴人時，未有退票紀錄，於八十九年一月十七日始有退票紀錄
        （見本院卷第三二○、三二一頁之支票存款戶退票資料查詢單），於八十九
年一月二十四日被告癸○○簽發本票換回甲○○支票後，仍有多筆正常交易
        紀錄（見本院卷第三二九頁之支票存款明細分類帳），迄八十九年三月十七
        日方列為拒絕往來戶（見本院卷第三二九頁之支票存款明細分類帳）。
    ４、綜右所陳，被告己○○交付自訴人之丁○○、壬○○、甲○○支票，於交付
        前後均有正常交易紀錄，與一般所謂「芭樂票」於交易前僅零星幾筆交易紀
        錄、於交易後即大量跳票之情形，顯然有別，況交付壬○○支票予被告己○○之證人庚○○，於本院調查時證稱：「是我客戶到我的ＫＴＶ酒店消費交
        給我的票，我轉交給他（被告己○○）」、「因他有投資我的酒店一百萬元
        ，酒店要結束我退還給他的股金」、「（問：何時交付？）八十八年七、八
        月間」、「（問：有先去查票的交易紀錄嗎？）有，信用很好」、「（問：
        交給你的客戶是否就是發票人？）不是發票人，他是做油漆工程收回來的票
        」、「（問：他們公司在你們那裡消費多久？）二年」、「五十萬元的票並
        不是一次消費」等語（見本院卷第八七至八九、九一頁），證人庚○○陳述
        無疑義之處，且就交付支票之時間、地點、原因、合夥經營酒店名稱及地點
        等與被告己○○陳述一致，其證言應堪採信，則被告己○○交付自訴人之壬○○支票，既有正當來源，且經證人庚○○查詢債信良好，難認被告己○○
        於交付之初即知無法兌現，自訴人所稱：被告等以明知無法兌現之「芭樂票
        」交付自訴人，並要求補差額之方式詐騙自訴人云云，亦不足採。
  (六)綜上所述，被告己○○、癸○○於借款之初，既均查無不法所有或取得不法利益
    之意圖，亦查無有何施用詐術而使自訴人乙○○陷於錯誤而交付財物之行為，渠
    等所為尚與詐欺罪之構成要件有間，本件應屬消費借貸之民事糾葛，依首揭說明
    ，尚難以詐欺罪相繩。此外，復查無其他積極證據，足資證明被告二人涉有詐欺
    犯行，自難僅憑自訴人片面指訴及借據、協議書、本票、匯款單等文件，而入被
    告二人於罪，既均不能證明被告二人犯罪，依前開說明，自應為被告二人均無罪
    之諭知。
據上論斷，應依刑事訴訟法第三百四十三條、第三百零一條第一項，判決如主文。
中      華      民      國    九十二    年      八      月    二十九    日
                            臺灣臺中地方法院刑事第七庭
                                    審判長法  官  夏一
                                          法  官  簡源希
                                          法  官  蔡美華
右正本證明與原本無異。
如不服本判決，應於判決送達後十日內向本院提出上訴狀，上訴於臺灣高等法院臺中
分院( 須附繕本 )。
                                          書記官
中      華      民      國    九十二    年      八      月    二十九    日


司法院資訊處製作；財團法人民間司法改革基金會備份。
